【裁判字號】    97,智上易,3
【裁判日期】    970709
【裁判案由】    損害賠償（專利權）等
【裁判全文】
臺灣高等法院臺中分院民事判決         97年度智上易字第3號
    上  訴  人  金凱豐企業有限公司
    法定代理人  乙○○
    上  訴  人  甲○○
    上二人共同
    訴訟代理人  顏福楨  律師
    被  上訴人  愛恩企業有限公司
    法定代理人  丙○○
    訴訟代理人  楊盤江律師
上列當事人間請求損害賠償（專利權）等事件，上訴人對於民國
97年4月1日臺灣臺中地方法院96年度智字第17號第一審判決提起
上訴，本院於97年06月24日言詞辯論終結，茲判決如下：
    主  文
上訴駁回。
第二審訴訟費用由上訴人連帶負擔。
    事實及理由
一、本判決應記載之事實及理由，並關於兩造攻擊或防禦方法之
    意見及法律上之意見均與第一審判決相同，茲引用之。
二、上訴人對原審判決關於其敗訴部分提起上訴，聲明求為判決
    ：(一)原判決關於上訴人敗訴之部分廢棄。(二)上開廢棄部分被
    上訴人在第一審之訴及其假執行之聲請均駁回。(三)第一、二
    審訴訟費用，均由被上訴人負擔。其陳述除與原判決所載相
    同者予以引用之外，另補稱：
  (一)查專利權係為保護發明人之利益，准予專有實施發明為業之
    權利，惟其性質上對一國產業之發展具有重要影響，故在權
    利之行使上受來自各種層面之限制，此固有經濟部智慧財產
    局頒「專利侵害鑑定要點」上篇第二章第一節可資參照。惟
    解釋上，不僅實施權應受限制，其排他權亦應受相同之限制
    ，否則以上訴人所有之M255824 號新型專利「車輛之輪轂清
    理結構改良」，豈非當然可排除被上訴人所有之第206185號
    新型專利「適於車輛輪轂清理之拋磨盤件」之實施。
  (二)依上開經濟部智慧財產局頒「專利侵害鑑定要點」，專利權
    之實施或排他，雖受有如基於公益理由、他人專利、權利耗
    盡及先使用等之限制。惟如涉及他人專人即與他人之專利重
    複或競合等問題，因經濟部智慧財產局乃法定專利業務主管
    機關指定之專責機關，是相關之爭議，自應以經濟部智慧財
    產局之最後裁決為依據。
  (三)按現行專利法於92年修正後，因採形式審查，由於未對是否
    合於專利要件進行實體審查，導致新型專利權的權利內容存
    在著相當的不安定性及不確定性。是有專利法第103 條任何
    人得向專利專責機關申請新型專利技術報告及專利法第 107
    、第108 條準用同法第67條專利專責機關得依舉發或職權撤
    銷新型專利權等相關規定。
  (四)本件被上訴人曾向經濟部智慧財產局舉發上訴人之 M255824
    號「車輛之輪轂清理結構改良」新型專利，並請求撤銷，上
    訴人因而向經濟部智慧財產局就M255824 號新型專利申請新
    型專利技術報告，而經濟部智慧財產局經比對被上訴人之第
    206185號新型專利「適於車輛輪轂清理之拋磨盤件」（即專
    利公告第538928號）及相關文獻，結果為代碼 6，即無法發
    現足以否定其新穎性等要件之先前技術文獻等，易言之，該
    新型專利技術報告肯定上訴人M255824 號新型專利具新穎性
    及進步性，應符申請新型專利之要件。
  (五)經濟部智慧財產局既經比對被上訴人第206185號新型專利後
    ，仍肯定上訴人M255824 號新型專利具專利要件，並未撤銷
    上訴人之專利權，則該專利業務之專責機關就兩造之專利內
    容已作實質審查，上訴人之專利至少對被上訴人之專利並無
    侵害可言。否則同一國家機關一方面授予人民專利，一方面
    卻令人民涉及違法，豈是法治國家所應為。
  (六)中國機械工程學會對本案所作之專利侵害鑑定分析報告，將
    一般拋磨工具之基本組成如1.座體2.拋磨盤件3.軸室4.接合
    端面5.室口等均視為被上訴人申請專利之範圍，因而依全要
    件原則認定上訴人之產品與被上訴人有10項符合（參該學會
    鑑定報告之表二全要件則比對表），是以判定上訴人之產品
    己落入被上訴人專利申請案申請範圍第1 項獨立項之全要件
    原則，完全忽略上訴人申請專利範圍之技術特徵與上訴人產
    品技術內容之差異，按該差異已顯現於上開比對表中之第 8
    項及第10至14項上，是兩造之專利範圍應有所不同。再上開
    鑑定分析報告載「鑑定樣品之研磨座桿、環形片狀磨體恰可
    對應於專利案申請專利範圍第1項獨立項所揭露之20.座體、
    30. 片狀磨體之技術特徵，其與專利案專利說明書所揭露之
    實質內容係屬完全相同：：：鑑定樣品與專利案件並無專利
    鑑定流程逆均等論之適用」，更係明顯將一切拋磨工具所必
    有之主體與磨體當成主要依據，率認被上訴人與上訴人之實
    質內容相同，進而排除逆均等論之適用，顯屬不當，原判決
    引用該不當之鑑定報告為判決依據，即有未洽，應予廢棄改
    判。
三、被上訴人則聲明求為判決：(一)上訴駁回。(二)第二審訴訟費用
    由上訴人負擔。其陳述除與原判決所載相同者予以引用之外
    ，另補稱：
  (一)被上訴人為新型第206185號「適於車輛輪轂清理之拋磨盤件
    」之專利權人，專利期間自92.06.21至 103.07.22止，有專
    利證書及所附專利公報在卷可稽。而上訴人金凱豐公司製造
    之「研磨絨盤工具組」，經原審送請中國機械工程協會鑑定
    ，就系爭專利申請範圍獨立項與附屬項之要件特徵與上訴人
    金凱豐公司製造之系爭研磨絨盤工具組之要件特徵依全要件
    原則比對結果認符合文義讀取，且無逆均等論、禁反言及先
    前技術阻卻之適用，而認上訴人金凱豐公司所製造之系爭「
    研磨絨盤工具組」結構與系爭新型第206185號專利之申請專
    利範圍相同，有該工程學會96.09.05中機（50）發字第9604
    8號函檢送之專利侵害之認定分析報告在卷可稽。
  (二)按鑑定機關就申請專利範圍與專利侵害之認定，係基於「全
    要件原則」判斷待鑑物品是否符合「文義讀取」，若待鑑定
    對象符合「文義讀取」，且上訴人主張適用「逆均等論」，
    應再比對待鑑定物品是否適用「逆均等論」。查上開鑑定報
    告其鑑定之程序、原則，係依前開所述認定直接侵害之步驟
    ，分別以「全件原則」、「逆均等論」而為先後判定，核與
    智慧財產局之判斷專利侵害之流程相符，自堪採信。
  (三)按我國關於新型專利之取得，於93.07.01起改採形式審查主
    義（專利法第97條），雖專利法第106條第1項規定新型專利
    權人，除本法另有規定者外，專有排除他人未經其同意而製
    造、為販賣之要約、販賣、使用或為上述目的而進口該新型
    專利物品之權，惟排他權之意涵在於專利權人取得專利權後
    ，專有排除他人實施其專利權，但不當然享有實施其專利權
    之權利。若專利權人實施其專利權會牴觸他人之專利權範圍
    ，則不得實施，否則即有侵害他人專利權之虞，此有經濟部
    智慧財產局頒「專利侵害鑑定要點」上篇第2章第1節可稽。
  (四)上訴人金凱豐公司抗辯其有新型第M255824 號名稱為「車輛
    之輪轂清理結構改良」之新型專利（專利登記權利人為上訴
    人甲○○之配偶乙○○），且由其名稱即可得知與被上訴人
    所有專利本質上不同，功能適用範圍大小亦不同云云，然非
    其即可實施該專利權，仍應視其實施專利權之結果，是否牴
    觸被上訴人所有系爭專利權而定。本件系爭「研磨絨盤工具
    組」經鑑定結果既落入被上訴人專利權之範圍，則上訴人金
    凱豐公司、甲○○辯稱其有新型第 M255824號專利權，且由
    其專利權之名義及功能適用範圍大小，均與被上訴人所有系
    爭專利權不同，故未侵害被上訴人之專利權云云，即非可採
    。
  (五)又申請專利之新型經公告後，任何人得就專利第94條第1 項
    第1款、第2款、第4項、第95條或第108條準用第31條規定之
    情事，向專利專責機關申請新型專利技術報告（專利法 103
    條1 項），其立法理由謂「新型專利採形式審查，由於未對
    是否合法專利要件進行實體審查，導致新型專利權的權利內
    容存在著相當的不安定性及不確定性。若新型專利權人利用
    此一不確定的權利而不當行使之，可能產生權利濫用之情形
    ，對笫三人的技術利用及研發帶來相當大的危害」；「按新
    型專利技術報告在功能上具有公眾審查之性質，從而對於申
    請技術報告之資格，不應予以特別限制，而應使任何人皆得
    向專利專責機關申請，以釐清該新型專利是否合於專利要件
    之疑義，惟該新型專利技術報告之性質，係屬機關無拘束力
    之報告，並非行政處分，僅作為權利行使或技術利用之參酌
    」，而專利法第104 條規定新型專利權人行使新型專利權時
    ，應提示新型專利技術報告進行警告。可知新型專利技術報
    告之立法目的在於防範新型專利權人濫用其權利，導致影響
    第三人對於技術之利用與開發，且係屬專利專責機關所出具
    而不具拘束力之報告，供作為關係人權利行使或技術利用之
    參考而已。尚難以之充為是否有侵害他人專利權之依據，仍
    應實質認定。是以本件上訴人金凱豐公司所製造之系爭「研
    磨絨盤工具組」經原審送鑑定結果認已經落入被上訴人所有
    系爭專利權之範圍內，尚難僅依上訴人金凱豐公司提出不具
    拘束力技術報告，內載「無法發現足以否定其新穎性等要件
    之先前技術文獻等」，即為有利於上訴人事實之認定。
  (六)上訴人金凱豐企業有限公司及甲○○明知被上訴人有系爭專
    利權，仍製造侵害系爭專利權之物品，上訴人甲○○之配偶
    乙○○於93.03.17申請「車輛之輪轂清理結構改良」新型專
    利，於「新型專利說明書」引用「第000000000 號專利案公
    告」，稱其為「習用之車輛輪轂清理結構改良」，乃「先前
    技術」，而上開第000000000 號專利即係被上訴人系爭新型
    專利之申請案號。足見上訴人甲○○及其負責經營之金凱豐
    公司已知悉被上訴人享有系爭新型專利，仍為製造、販賣。
  (七)查「專利法第56條規定，物品專利權人，除本法另有規定者
    外，專有排除他人未經其同意而製造、販賣、使用或為上述
    目的而進口該物品之權。旨在保障專利權人之智慧財產權，
    倘未經專利權人之同意而製造專利權之物品，即難謂其未違
    反保護他人之法律，依修正前民法第184條第2項規定，即應
    推定其有過失」（最高法院94年台上字第1340號判決意旨參
    照）；而新型專利權人，除本法另有規定者外，亦專有排除
    他人未經其同意而製造、為販賣之要約、販賣、使用或為上
    述目的而進口該新型專利物品之權，專利法第106條第1項定
    有明文，其內容與專利法第56條相同，則專利法第106 條規
    定亦屬保護他人之法律。上訴人等違反專利法第106 條規定
    製造及販賣侵害被上訴人系爭專利權之物品，依民法第 184
    條第2 項、第28條及公司法第23條規定均應負侵權行為連帶
    損害賠償責任。原審判決並無違誤，上訴人之上訴無理由，
    其上訴應予駁回。
四、被上訴人為系爭新型第206185號「適於車輛輪轂清理之拋磨
    盤件」之專利權人，專利期間自92.06.21至103.07.22 止，
    有專利證書及所附專利公報在卷可稽。而上訴人金凱豐公司
    在被上訴人享有系爭專利權期間有製造、販賣被上訴人所指
    之「研磨絨盤工具組」，亦為上訴人所不爭執。兩造於原審
    合意選任中國機械工程學會為鑑定人，經該會依經濟部智慧
    財產局93.10.05函送司法院之「專利侵害鑑定要點」所訂之
    流程實施鑑定結果，已認上訴人金凱豐公司所製造之「研磨
    絨盤工具組」結構與系爭新型第206185號專利之申請專利範
    圍相同，就系爭專利申請範圍獨立項與附屬項之要件特徵與
    上訴人金凱豐公司製造之系爭研磨絨盤工具組之要件特徵依
    全要件原則比對結果認符合文義讀取，且無逆均等論、禁反
    言及先前技術阻卻之適用，有該會96.09.05中機（50）發字
    第96048 號函送之專利侵害之認定分析報告在卷可稽。上訴
    人金凱豐公司、甲○○雖仍執持前情抗辯，惟專利權人實施
    其專利權會牴觸他人之專利權範圍，則不得實施，否則即有
    侵害他人專利權之虞（經濟部智慧財產局所頒「專利侵害鑑
    定要點」上篇第2章第1節參照）。系爭「研磨絨盤工具組」
    既落入被上訴人專利權之範圍，縱其新型第M255824 號專利
    權之名義及功能適用範圍大小均與被上訴人所有系爭專利權
    不同，然其實施該專利權會牴觸被上訴人之專利權範圍，未
    經被上訴人同意仍不得實施。是被上訴人依專利法第106 條
    第1 項之規定，請求上訴人金凱豐公司不得製造、為販賣之
    要約、販賣、使用或為上述目的而進口侵害被上訴人新型第
    206185號「適於車輛輪轂清理之拋磨盤件」專利之物品；上
    訴人甲○○不得為販賣之要約、販賣、使用或為上述目的而
    進口侵害被上訴人新型第206185號「適於車輛輪轂清理之拋
    磨盤件」專利之物品。並依專利法第108條準用第84條第1項
    及公司法第23條第2 項之規定，對上訴人金凱豐公司及其負
    責人即上訴人甲○○請求賠償損害，並請求上訴人金凱豐公
    司排除其侵害行為，應將製造侵害系爭新型專利物品之模具
    銷燬，均屬有據，應予准許。
五、按專利權人依前條（專利法第84條）請求損害賠償時，得依
    侵害人因侵害行為所得之利益計算其損害。於侵害人不能就
    其成本或必要費用舉證時，以銷售該項物品全部收入為所得
    利益，計算其損害（專利法第85條第1項第2款），此於新型
    專利亦準用之（專利法第108 條）。查上訴人金凱豐公司自
    94年1月起開始銷售系爭產品，截至96年3月為止，共銷售系
    爭產品1,190套，銷售金額共計353,550元（未計入5%之營業
    稅），有上訴人金凱豐公司提出之出貨單在卷可證。又上訴
    人以依財政部95年營利事業所得額暨同業利潤標準所示，其
    為屬小五金（金屬手工）具製造業，同業利潤標準淨利率為
    7%，則其因侵害行為所得之利益為24,749元（計算式：353,
    550元×7%＝24,749 元，元以下四捨五入）。從而，原審判
    命上訴人金凱豐公司不得製造、為販賣之要約、販賣、使用
    或為上述目的而進口侵害被上訴人新型第206185號「適於車
    輛輪轂清理之拋磨盤件」專利之物品；上訴人甲○○不得為
    販賣之要約、販賣、使用或為上述目的而進口侵害被上訴人
    新型第206185號「適於車輛輪轂清理之拋磨盤件」專利之物
    品；上訴人金凱豐公司、甲○○連帶賠償被上訴人24,749元
    ，及自96.11.30起至清償日止按年息5%計算之利息，並為准
    免假執行之宣告，即無不合。上訴意旨指摘原審為其敗訴判
    決部分不當，求予廢棄改判，為無理由，其上訴應予駁回。
六、本件事證已臻明確，兩造所提其餘攻擊防禦方法及舉證，與
    判決結果不生影響，爰不一一論述。
七、據上論結，本件上訴為無理由，依民事訴訟法第449條第1項
    、第85條第2項，判決如主文。
中    華    民    國    97    年    7     月    9     日
                  民事第五庭    審判長法  官  林陳松
                                      法  官  王重吉
                                      法  官  古金男
以上正本係照原本作成。
不得上訴。
                                      書記官  詹錫朋
中    華    民    國    97    年    7     月    9     日
                                                      Ａ


司法院資訊處製作；財團法人民間司法改革基金會備份。
